【裁判字號】    99,苗簡,152
【裁判日期】    990909
【裁判案由】    塗銷土地所有權移轉登記等
【裁判全文】
臺灣苗栗地方法院民事簡易判決         99年度苗簡字第152號
原      告  台新國際商業銀行股份有限公司
法定代理人  甲○○
訴訟代理人  丁○○
            戊○○
被      告  乙○○
訴訟代理人  陳淑芬律師
複代理人    己○○
上列當事人間請求塗銷土地所有權移轉登記等事件，本院於民國
99年8 月19日言詞辯論終結，判決如下：
    主  文
原告先位及備位之訴均駁回。
訴訟費用新台幣貳仟肆佰拾元由原告負擔。
    事實與理由
壹、程序方面：
一、按原告於判決確定前，得撤回訴之全部或一部。但被告已為
    本案之言詞辯論者，應得其同意；訴之撤回，被告於期日到
    場，未為同意與否之表示者，自該期日起；其未於期日到場
    或係以書狀撤回者，自前項筆錄或撤回書狀送達之日起，十
    日內未提出異議者，視為同意撤回。民事訴訟法第262 條第
    1 項、第4 項分別定有明文。本件原告起訴時，原同列訴外
    人丙○○○及被告乙○○2 人為被告，經原告於民國99年6
    月29日具狀撤回起訴，而丙○○○於撤回書狀送達後10日內
    未提出異議，有送達證書在卷可憑（見卷第135 頁），揆諸
    上開規定，視為同意撤回。被告於10日內具狀表示不同意原
    告撤回本件訴訟，故就被告部分不生撤回效力，合先敘明。
    又民事訴訟法第56條第1 項各款係專以防止本案判決之岐異
    為目的，故訴訟成立要件，及其他無關本案之訴訟行為，亦
    非全有該條項之適用，因此共同訴訟人仍有各自獨立之地位
    。訴經撤回者，視同未起訴，故被告數人之固有必要共同訴
    訟，單獨原告對被告中之一人撤回起訴，即與未對該被告起
    訴之情形同。而被告對原告撤回起訴之異議，非關於本案之
    訴訟行為，無民事訴訟法第56條第1 項第1 款之適用，其效
    力不及於丙○○○，附此敘明。
二、本件原告經合法通知，未於最後言詞辯論期日到場，核無民
    事訴訟法第386 條所列各款情形，爰依被告之聲請，由其一
    造辯論而為判決。
貳、實體方面：
一、原告主張：
  (一)先位之訴部分：
    訴外人丙○○○於92年11月向原告申請現金卡使用，惟未按
    期繳款，迄今尚欠原告新臺幣（下同）194,983 元、利息25
    ,687元及違約金1,636 元未清償。詎丙○○○分別於98年12
    月8 日、98年11月13日將其所有坐落苗栗縣竹南鎮○○段14
    5 地號土地及其上同段127 建號建物（下稱系爭不動產），
    以買賣為登記原因，移轉所有權登記予被告。而被告為丙○
    ○○之親戚，就系爭不動產原已設有抵押權，買賣之後並未
    塗銷該抵押權，故丙○○○上開買賣行為及移轉所有權登記
    之物權行為，顯有為避免系爭不動產遭債權人強制執行而脫
    產之嫌疑，為通謀虛偽意思表示，於法應屬無效，爰依民法
    第87條、第113 條及第242 條規定，代位丙○○○訴請確認
    丙○○○與被告間就系爭不動產之買賣契約不存在，被告應
    塗銷系爭不動產之所有權移轉登記，回復登記為丙○○○所
    有。並聲明：1.確認丙○○○與被告間就系爭不動產之買賣
    契約關係不存在；2.被告應將系爭不動產以買賣為登記原因
    所為之所有權移轉登記塗銷，並回復登記為丙○○○所有。
  (二)備位之訴部分：
    縱認丙○○○與被告間就系爭不動產之買賣非出於通謀虛偽
    意思表示，然丙○○○於95年起逾期未還款，卻在系爭不動
    產於98年11月11日經丙○○○之其他債權人塗銷查封登記後
    ，隨即於98年11月13日、12月8 日分別移轉所有權登記予被
    告，脫產動機明確。而丙○○○於負債期間曾求助家人，被
    告對丙○○○之債務狀況無不知情之理，且丙○○○現仍居
    住於系爭不動產，系爭不動產之抵押權設定債務人仍登記為
    丙○○○而未塗銷，均有違一般交易慣例，可窺知被告並無
    取得系爭不動產所有權之意思。故丙○○○與被告間就系爭
    不動產之買賣及移轉所有權登記之物權行為，顯已妨害原告
    對丙○○○之債權受償，爰依民法第244 條第2 項規定請求
    撤銷之。並聲明：1.丙○○○與被告間就系爭不動產所為買
    賣之債權行為及所有權移轉登記之物權行為均應予撤銷；2.
    被告就系爭不動產之所有權移轉登記，應回復登記為丙○○
    ○所有。
二、被告則以：訴外人丙○○○於80年6 月以330 萬元購得系爭
    不動產，由被告與被告配偶邱天送借丙○○○200 萬元用以
    支付部分價金，剩餘價金則由丙○○○向訴外人臺灣銀行貸
    款150 萬元以支付，並先後將系爭不動產設定最高限額抵押
    權與臺灣銀行及被告。被告與配偶邱天送除該200 萬元借款
    外，另先後代丙○○○繳納丙○○○及其子邱財龍積欠臺灣
    銀行之貸款約65萬元，臺灣銀行方於99年3 月1 日塗銷系爭
    不動產之抵押權設定登記。嗣因丙○○○無法清償被告200
    萬元借款及被告代為墊付臺灣銀行之借款，乃先後將系爭不
    動產過戶予被告，並以上述欠款作為被告應支付價金之一部
    分，被告取得系爭不動產之所有權，包含土地增值稅、房屋
    契稅、印花稅、代書費等在內，共支付2,543,418 元。故丙
    ○○○與被告間就系爭不動產確實有買賣契約存在，並非通
    謀虛偽之假買賣，原告訴請確認丙○○○與被告間買賣契約
    不存在，並無理由。又系爭不動產曾於98年1 月19日遭訴外
    人國泰世華銀行強制執行，並進行第3 次拍賣，拍賣價格為
    2,144,000 元，丙○○○自95年6 月起逾期未清償原告之借
    款，卻未見原告聲明參與分配，嗣由被告之女邱春蓮代丙○
    ○○清償國泰世華銀行之欠款287,493 元後，由被告承擔丙
    ○○○此部分債務，故被告再將系爭不動產設定抵押權與邱
    春蓮。而被告與丙○○○雖具婆媳關係，惟被告係基於具對
    價關係之有償行為取得系爭不動產所有權，並不知悉是否有
    害及原告之債權行使，原告復未舉證被告有何詐害原告債權
    之故意，自與民法第244 條第2 項規定之要件不符，則原告
    訴請撤銷丙○○○與被告間買賣及移轉所有權登記之物權行
    為，亦無理由等語置辯。並聲明：原告先位及備位之訴駁回
    。
三、得心證之理由：
  (一)原告主張訴外人丙○○○前向原告申請現金卡使用，自95年
    6 月12日起未按期還款，尚欠原告194,983 元、利息25,687
    元及違約金1,636 元迄未清償，丙○○○分別於98年12月8
    日、98年11月13日將其所有系爭土地及建物，以買賣為登記
    原因，移轉所有權登記予被告等情，業據提出增補約定書、
    催收帳款查詢表、建物登記謄本、地政電傳資訊查詢表及系
    爭建物之異動索引等件為證（見卷第9 至16頁），並有本院
    依職權向苗栗縣竹南地政事務所函調丙○○○移轉系爭不動
    產所有權予被告之相關登記資料在卷可憑（見卷第22至49頁
    ），且為被告所不爭執，堪信原告此部分主張為真實。
  (二)先位之訴部分：
    1.按起訴請求確認他人之某法律關係存在或不存在，須以該
      法律關係之雙方當事人為共同被告一同起訴，始為當事人
      適格。若僅以其中一方當事人為被告，即非適格之當事人
      （最高法院93年度台上字第117 號判決要旨參照）。查原
      告請求確認被告與丙○○○間就系爭不動產之買賣關係不
      存在，需以被告與丙○○○為共同被告一同起訴，始為當
      事人適格。原告已撤回對丙○○○之訴，對丙○○○視為
      未起訴，原告僅對被告起訴請求確認被告與丙○○○間就
      系爭不動產買賣關係不存在，當事人適格自有欠缺，應予
      駁回。
    2.次按表意人與相對人通謀而為虛偽意思表示者，其意思表
      示無效，民法第87條第1 項定有明文。所謂通謀虛偽意思
      表示，乃指表意人與相對人互相故意為非真意之表示而言
      ，故相對人不僅須知表意人非真意，並須就表意人非真意
      之表示相與為非真意之合意，始為相當。又第三人主張表
      意人與相對人通謀而為虛偽意思表示者，該第三人應負舉
      證之責（最高法院48年台上字第29號判例要旨參照）。原
      告主張丙○○○與被告間分別就系爭建物、土地於98年10
      月28日、98年11月12日所成立之買賣契約係出於通謀虛偽
      意思表示，應屬無效乙節，為被告所否認，則原告自應就
      其上開主張負舉證之責。
    3.原告雖主張丙○○○自95年6 月12日起未按期返還借款債
      務，卻分別於98年12月8 日、98年11月13日將其所有系爭
      土地及建物，以買賣為登記原因，移轉所有權登記予被告
      ，以逃避債權人強制執行，可知其買賣契約係出於通謀虛
      偽意思表示云云。惟按買賣契約以價金及標的物為其要素
      ，自屬契約必要之點，茍當事人對此兩者意思表示一致，
      其契約即謂已成立。被告稱丙○○○買受系爭不動產時，
      被告及被告配偶邱天送負責出資200 萬元，故丙○○○將
      系爭不動產為被告設定本金最高限額2,000,000 元之抵押
      權，有約定聲明書、抵押權設定契約書、他項權利證明書
      、土地及建物登記謄本在卷可佐（見卷第64至66頁、第11
      8 至121 頁），該抵押權設定登記日期為88年5 月26日，
      較丙○○○向原告申請現金卡之時間為早，足認丙○○○
      確有積欠被告上開抵押債務。而被告主張丙○○○因無法
      清償前述積欠被告之借款，乃將系爭不動產出賣與被告，
      並以抵押擔保之債務及被告各項墊付費用作為買賣價金，
      雙方就契約標的物及價金之意思表示一致，買賣契約即已
      成立，自非通謀虛偽成立買賣契約。再衡諸系爭不動產前
      於本院98年度執字第671 號強制執行事件進行第3 次拍賣
      時，最低應買價額為2,144,000 元（見本院98年度執字第
      671 號卷第236 頁背面），此與丙○○○設定抵押權與被
      告所擔保之債權額2,000,000 元相去不遠，堪認丙○○○
      售予被告之價格並未悖離系爭不動產之拍賣價格。原告未
      舉出具體事證，徒以丙○○○與被告間具親屬關係，被告
      應知情丙○○○之財務狀況，移轉時點在丙○○○逾期履
      行困難之後，且丙○○○將系爭不動產出賣予被告後，未
      塗銷抵押權設定登記，丙○○○現仍居住於系爭不動產，
      有違交易常理等臆測推斷之理由，質疑丙○○○與被告間
      之買賣契約係通謀虛偽意思表示而成立，並不足採。從而
      ，原告依民法第87條第1 項規定，請求確認丙○○○與被
      告間就系爭不動產之買賣契約及所有權移轉登記行為無效
      ，並據而請求被告塗銷所有權移轉登記，回復登記為丙○
      ○○所有，洵非有據，應予駁回。
  (三)備位之訴部分：
    1.按債權人依民法第244 條第2 項行使其撤銷權，如僅請求
      撤銷債務人之行為，則應以行為當事人為被告，即其行為
      為單獨行為時，應以債務人為被告，其行為為雙方行為時
      ，應以債務人及其相對人為被告，故其行為當事人有數人
      時，必須一同被訴，否則應認其當事人之適格有欠缺（最
      高法院28年上字第978 號判例要旨參照）。
    2.本件備位之訴部分，原告主張被告與丙○○○就系爭不動
      產之買賣行為，侵害其債權，依民法第244 條第2 項請求
      應撤銷被告與丙○○○間之買賣行為，而買賣行為屬雙方
      行為，應以行為雙方即被告與丙○○○為當事人始為適格
      。原告起訴時雖併以丙○○○為被告，然原告已對丙○○
      ○撤回起訴，因丙○○○未異議而視為同意原告撤回，則
      丙○○○已非本件之被告，原告僅對被告一人提起本件撤
      銷之訴，當事人適格自有欠缺，應認原告之訴為無理由。
      原告請求撤銷被告與丙○○○間買賣系爭不動產之行為，
      既無理由，則其請求被告將系爭不動產所有權登記回復為
      丙○○○所有，亦屬無據，應予駁回。
四、綜上，原告先位之訴請求確認被告與丙○○○間就系爭不動
    產無買賣關係存在，為當事人不適格，且無理由；另請求被
    告塗銷系爭不動產所有權登記，亦為無理由。原告備位之訴
    請求撤銷被告與丙○○○間買賣系爭不動產之行為，僅以被
    告一人為當事人，當事人適格有欠缺，自應認其訴為無理由
    ，則原告以撤銷被告與丙○○○買賣行為後，請求被告將系
    爭不動產所有權登記回復為丙○○○所有，亦屬無據，應併
    予駁回。
五、本件判決基礎已臻明確，兩造其餘攻擊防禦方法及訴訟資料
    經本院審酌後，核與判決不生影響，無一一論述之必要，併
    予敘明。
六、據上論結，本件原告之訴，為無理由，應依民事訴訟法第38
    5 條第1 項前段、第78條，判決如主文。
中    華    民    國    99    年    9     月    9     日
              苗栗簡易庭法  官  吳國聖
以上正本係照原本作成。
如對本判決上訴，須於判決送達後20日內向本院提出上訴狀。
如委任律師提起上訴者，應一併繳納上訴審裁判費。
                        書記官  葉俊宏
中    華    民    國    99    年    9     月    9     日

司法院資訊處製作；財團法人民間司法改革基金會備份。
